臺北高等行政法院判決
　　　　　　　　　　　　　93年度訴字第00708號
　　　　　　　　　　　　　94.
原　　　告　甲○○○
訴訟代理人　己○○
被　　　告　臺北市松山區戶政事務所
代　表　人　乙○○主任）住同.
訴訟代理人　戊○○
　　　　　　丁○○
　　　　　　丙○○
上列當事人間因戶政事件，原告不服台北市政府中華民國92年12
月25日府訴字第09227660300號訴願決定，提起行政訴訟。本院
判決如下：
    主  文
原告之訴駁回。
訴訟費用由原告負擔。
    事  實
壹、事實概要：
  一原告甲○○○於民國（下同）92年1月間由其子己○○代理
    ，以92年1月24日戶籍更正申請書向被告機關申請辦理更正
    戶籍登記回復原始本名「吳金緞」、出生年月日由「民國16
    年8月12日」更正為「民國16年8月15日」暨補填生父姓名「
    許結枝」、生母「許林葉」、養父「吳有能」、養母「吳朱
    」。而原告為證明上開事實而陸續提出以下之證據資料：
    (一)甲○○○與吳金緞戶籍資料。
    (二)吳金緞日據時期昭和年間畢業紀念冊。
    (三)證明人郭翠娥之證明書。
    (四)吳家祖先超渡祭文。
  二被告機關受理原告上開請求後，歷經下述程序而認為上開待
    證事實始終無法證明，而駁回原告之請求：
    (一)被告機關之去函文號：
      1.92年2月24日作成北市松戶字第09230147200號函。
      2.92年3月20日作成北市松戶字第09230267600號函。
      3.92年5月29日作成北市松戶字第09230655000號函。
      4.92年7月18日作成北市松戶字第09230928800號函。
    (二)被告機關之去函內容為「回覆原告，其所不斷提出之證明
      文件仍無法足資證明原告即為『吳金緞』。
  三原告因此以最後一次函為行政處分，於92年8月1日向台北市
    政府提起訴願，並經台北市政府於92年12月15日以府訴字第
    09227660300號訴願決定駁回原告之訴願。原告因此提起本
    件行政訴訟。
貳、兩造聲明：
  一原告聲明：
    (一)求為判決撤銷原處分及訴願決定。
    (二)被告機關對於原告請求「將原告之戶籍登記回復為本名吳
      金緞（長女、民國○○年○月○○日生、身分證字號Ｚ000000000
      ）暨補註生父『許結枝』、生母『許林葉』、養父『吳有
      能』、養母『吳朱』等資料」一案，應作准其變更之行政
      處分。
  二被告聲明：
    求為判決駁回原告之訴。
參、兩造之爭點：
  一原告主張之理由：
    (一)陳木法於37年4月8日戶籍登記申請書上記載「妻、甲○○
      ○、16年8月12日出生、父吳金、母林氏」「長女、陳秀
      戀、35年3月11日出生、父陳木法、母甲○○○」，乃至
      於在戶籍謄本上為相同之記載。
    (二)依照陳木法戶籍登記申請書所附台北市閩南同鄉會戶籍證
      明書內容，陳本法於37年11月15日因謀生事來台。甲○○
      ○本籍台灣省台北縣、板橋國校畢業，可見甲○○○並非
      與陳木法共同於光復後來自大陸地區；又前揭戶籍登記申
      請書上記載陳秀戀生於35年3月11日，顯見陳秀戀亦非光
      復後來自大陸地區，前揭戶籍登記申請書內容有誤。
    (三)有關甲○○○之戶籍資料既有錯誤，則應依現存資料加以
      更正，否則名實不符，造成原告終生遺憾，原告本名為吳
      金緞之證據如下：
      1.依台北市內湖區戶政事務所提供之戶籍資料，登載吳金
        緞與何秀鑾於民國39年10月24日因行蹤不明由何賴妙代
        辦遷出註銷戶籍。然而原名吳金緞之人不可能憑空消失
        ，必定另行為戶籍登記。
      2.經向台北縣板橋市國民小學函查結果，日據時代並無甲
        ○○○畢業於板橋國校之紀錄，而有吳金緞之畢業生資
        料，足見甲○○○板橋國校畢業時之姓名非甲○○○，
        而係另有其人。
      3.被告機關認為原告所提出之昭和16年3月板橋公學校之
        「卒業記念寫真帖」及「台北縣板橋市板橋國民小學慶
        祝創校壹百周年特刊」等資料，並無記載吳金緞之個人
        基本資料，以致無法認定原告與吳金緞係屬同一人，固
        非無見，惟上開資料至少可以證明甲○○○板橋國校畢
        業時之姓名非甲○○○，而有吳金緞者畢業於板橋國校
        。
      4.被告機關認為原告所提出由郭翠娥出具之證明書，因郭
        翠娥與系爭待證事實之時間關聯性尚嫌薄弱，實不足以
        作為系爭待證事實之直接證據。惟查：依戶籍資料許登
        光為吳金緞之弟，郭翠娥為許登光之妻，為在世之人中
        與吳金緞關係最密切者，倘甲○○○非吳金緞，何以解
        釋甲○○○與郭翠娥間之關係﹖郭翠娥又何需為甲○○
        ○出具證明書﹖
      5.被告機關認為：「原告主張家中目前尚有吳有能之歷代
        祖先之牌位，並持續祭祀中乙節，縱令屬實，惟亦未能
        直接證明原告與吳金緞為同一人」。惟查：上情若屬實
        ，即可證明原告與吳有能之關聯性，雖然無法直接證明
        原告與吳金緞為同一人，至少可以間接證明原告所言非
        虛。
    (四)行政法院39年度判字第2號判例意旨：「當事人主張事實
      ，須負舉證責任，倘所提出之證據，不足為其主張事實之
      證明，自不能認其主張之事實為真實。又行政官署對於人
      民有所處罰，必須確實證明其違法之事實。倘不能確實證
      明違法事實之存在。其處罰即不能認為合法。」惟所謂證
      據，並不以直接證據為限，間接證據亦應包含在內。本件
      原告至今尚與「吳金緞」之親屬密切往來，保有與「吳金
      緞」相關之板橋國校畢業紀念冊，並持續祭祀吳有能，倘
      原告非「吳金緞」，如何解釋上開狀況﹖
    (五)被告機關無法逕行認定原告與吳金緞係屬同一人，惟指出
      可另循司法途徑解決，為此提起本件行政訴訟，請求判決
      如訴之聲明。
  二被告主張之理由：
    (一)按戶籍更正登記要點第4點規定：戶籍登記因申請人申報
      錯誤者，應提出下列證明文件之一，向現戶籍地戶政事務
      所申請更正：
      (1)在臺初次設籍登記戶籍或登記戶籍前之戶籍資料。
      (2)政府機關核發並蓋有發證機關印信之原始國民身份證。
      (3)各級學校或軍、警學校或各種訓練班、團、隊畢（肄
        ）業證明文件。
      (4)公、私立醫院或合格助產士出具之出生證明書。
      (5)國防部或陸、海、空軍、聯勤、軍管區（含前警備）總
        司令部、憲兵司令部所發停、除役、退伍（令）證明書
        或兵籍資料證明書。
      (6)法院確定判決書、裁定書、認證書或檢察署不起訴處分
        書等。
      (7)其他機關（構）核發之足資證明文件。
    (二)本件原告訴訟理由略謂：
      1.陳木法37年4月8日戶籍登記申請書上記載「妻、甲○○
        ○、民國○○年○月○○日出生、父吳金、母林氏」「長女
        、陳秀戀、民國○○年○月○○日出生、父陳木法、母甲○
        ○○」，乃至於在戶籍謄本上為相同之記載。依照陳木
        法戶籍登記申請書所附台北市閩南同鄉會戶籍證明書內
        容，陳木法於37年2月15日因謀生事來台。甲○○○本
        籍台灣省台北縣、板橋國校畢業，可見甲○○○並非與
        陳木法共同於光復後來自大陸地區；又前揭戶籍登記申
        請書上記載陳秀戀生於35年3月11日，顯見陳秀戀亦非
        光復後來自大陸地區，前揭戶籍登記申請書內容有誤。
        有關甲○○○之戶籍資料既有錯誤，則應依現存資料加
        以更正，否則名實不符，造成原告終生遺憾。
      2.證明原告本名為吳金緞之證據資料與推理過程如下：
        (1)依臺北市內湖區戶政事務所提供之戶籍資料，登載吳
          金緞與何秀鑾於39年10月24日因行蹤不明由何賴妙代
          辦遷出註銷戶籍。然而原名吳金緞之人不可能憑空消
          失，必定另行為戶籍登記。
        (2)經向台北縣板橋市國民小學函查結果，日據時期並無
          甲○○○畢業於板橋國校之紀錄，而有吳金緞之畢業
          生資料，足見甲○○○板橋國校畢業時之姓名非陳吳
          秋月，而係另有其人。
        (3)被告認為原告所提出之昭和16年3月板橋公學校之「
          卒業記念寫真帖」及「台北縣板橋市板橋國民小學慶
          祝創校壹百週年特刊」等資料，並無記載吳金緞之個
          人基本資料，以致無法認定原告與吳金緞係屬同一人
          ，固非無見，惟上開資料至少可以證明甲○○○板橋
          國校畢業時之姓名非甲○○○，而有吳金緞者畢業於
          板橋國校。
        (4)被告機關認為原告所提出由郭翠娥出具之證明書，因
          郭翠娥與係爭待證事實之時間關聯性尚嫌薄弱，實不
          足以作為係爭待證事實之直接證據。惟查：依戶籍資
          料許登光為吳金緞之弟，郭翠娥為許登光之妻，為在
          世之人中與吳金緞關係最密切者，倘甲○○○非吳金
          緞，何以解釋甲○○○與郭翠娥間之關係？郭翠娥又
          何需為甲○○○出具證明書？
        (5)被告機關認為原告主張家中目前尚有吳有能之歷代祖
          先之牌位，並持續祭祀中一節，縱令屬實，惟亦未能
          直接證明原告與吳金緞為同一人。惟查：上情若屬實
          ，即可證明原告與吳有能之關聯性，雖然無法直接證
          明原告與吳金緞為同一人，至少可以間接證明原告所
          言非虛。
      3.行政法院39年度判字第2號判例：「當事人主張事實，
        須負舉證責任，倘所提出之證據，不足其主張事實之證
        明，自不能認其主張之事實為真實。又行政官署對於人
        民有所處罰，必需證明其違法之事實。倘不能確實證明
        違法事實之存在。其處罰即不能認為合法。」惟所謂證
        據，並不以直接證據為限，間接證據亦應包含在內。本
        件原告至今尚與「吳金緞」之親屬密切往來，保有與「
        吳金緞」相關之板橋國校畢業紀念冊，並持續祭祀吳有
        能，倘原告非「吳金緞」，如何解釋上開狀況？
    (三)卷查依甲○○○與吳金緞之初次設籍登記申請書、除戶戶
      籍謄本、吳金緞之日據時期戶口調查簿等資料顯示，甲○
      ○○係37年4月3日與夫陳木法來台初次設籍登記，而吳金
      緞係原日據時期即在台有戶籍人士，而39年間因行蹤不明
      由何賴妙代辦遷出註銷戶籍。甲○○○戶籍資料僅出生年
      月與出生別與吳金緞相同，僅憑戶籍謄本申請更正，被告
      機關難以認定。雖然原告本籍登載「台灣省台北縣」、教
      育程度登載「板橋國校畢」，但此兩項登記為口頭申報，
      故被告機關亦無從認定。
    (四)另外原告提憑昭和16年3月之「卒業記念寫真帖」（畢業
      紀念冊）、證明人郭翠娥之證明書等證據來證明上開待證
      事實。不過：
      1.前項證明文件因無個人資料，被告機關無法認定甲○○
        ○與吳金緞係同屬一人。
      2.後項證明文件則因郭翠娥係40年5月與吳金緞本生家弟
        弟許登光結婚，而吳金緞於17年即被收養，於39年戶籍
        被註銷，由郭翠娥證明兩人為同一人，於時間與親屬關
        係上均略嫌薄弱，被告機關亦難以認定。
    (五)又本案經被告機關依職權調查結果，亦無法證明上開待證
      事實，茲說明如下：
      1.被告機關函甲○○○初次設籍地台北市信義區戶政事務
        所，查詢原告是否有初次設籍附件（如保證書）等，經
        函復原告隨同戶長陳木法遷入時並無其他附件資料。
      2.被告機關向台北市政府警察局戶口科調閱甲○○○口卡
        照片資料以資比對「卒業記念寫真帖」上「吳金緞」之
        人貌，惟卒業記念寫真帖即畢業紀念冊上「吳金緞」（
        原告自行指出）之照片為側臉且係團體照，故很難比對
        。
      3.吳金緞生家有收養一女，現戶於本轄名為劉許英（大正
        13間被收養）。被告機關曾利用檔存電話連絡，但其家
        人告知劉許英現人在國外無法與被告機關通電話。被告
        機關於92年5月16日發文給劉許英之子，希其能通知母
        親協助說明是否認識甲○○○？甲○○○與吳金緞之間
        有無相關等，惟被告機關迄今未收到回覆。
      4.按戶籍謄本登載「吳金緞」祖母何賴妙及戶長何金塗分
        別於50年間及83年間死亡及死亡宣告，被告機關函請本
        市內湖區戶政事務所查詢其分別由誰辦理死亡登記，經
        函復何賴妙因老邁死亡，由當時之鄰長代為辦理死亡登
        記；而戶長何金塗與「吳金緞」同為失蹤人口戶籍被註
        銷，83年間由何東勝祭祀公業管理人辦理死亡宣告。原
        告稱「尚與吳金緞之親屬密切往來」則為何吳家剩下唯
        一之親人祖母老邁死亡，辦理死亡登記非為原告，故被
        告機關難以認定原告即為「吳金緞」。
      5.被告機關函請台北縣板橋市板橋國民小學查詢「吳金緞
        」畢業生之資料，惟就所回覆提供之資料，被告機關仍
        無法佐證甲○○○與吳金緞確為同一人。
    (六)按戶籍法第24條雖規定：「戶籍登記事項有錯誤或脫漏時
      ，應為更正之登記。」但如何更正及應提憑何種文件更正
      則按內政部頒布「戶籍更正登記要點」以為依據。查戶籍
      更正登記要點只賦予戶政事務所書面審查之能力。被告機
      關就原告所有書面資料審核難以認定兩人同屬一人，況原
      告不僅申請更正戶籍資料，更是牽涉個人身分權利義務之
      更正。於是被告機關便以92年7月18日北市松戶字第09230
      928800號函爰請原告另循司法途逕以證實身分。
    理  由
壹、程序方面：
    本案原告起訴時被告機關代表人為余淑；然在訴訟繫屬中
    ，變更為乙○○，並由乙○○聲明承受訴訟，此有乙○○提
    出訴訟承受狀及台北市政府93年12月10日府人二字第093228
    64900號令為憑，應堪信為真實，是其聲明承受訴訟，核無
    不合，應予准許。
貳、兩造爭執之要點：
  一本案原告以「其原始姓名、出生時間以及與週邊特定第三人
    （包括生者及亡者）之親屬血緣關係，與被告機關掌管之戶
    籍資料記載內容不符」為由，要求對「戶籍資料」為以下之
    更正：
    (一)戶籍簿上登記之姓名欄由原來之「甲○○○」回復為原始
      本名「吳金緞」。
    (二)戶籍簿上登記之出生年月日欄由「民國16年8月12日」更
      正為「民國16年8月15日」。
    (三)戶籍簿上登記之父母欄由「父吳金、母林氏」更正為「生
      父許結枝、生母許林葉、養父吳有能、養母吳朱」。
      【註】：正確之更正記載方式應為父母欄記載為「養父吳
              有能、養母吳朱」，而在事由欄中註明「原生父
              許結枝、生母許林葉；於×年×月×日出養」。
  二被告機關則以原告提供之資料不夠完整，無法證明上開更正
    內容事實為真正，而駁回原告之請求，原告因此提起本件行
    政訴訟。
  三是以本案之爭執點集中在原告上開身分事實之主張是否為真
    正一節而已。
參、本院之判斷：
  一本案所涉相關法理之基本說明：
    (一)在此首應指明，原告在本案中要求變更之戶籍事項，並非
      單純之「出生時日」或「姓氏名稱」等個人一身事由，兼
      及於生父母及養父母等親屬血緣事項，而此等親屬血緣事
      項將會因為與民商法相結合而形成親屬上或財產上之私經
      濟權利義務關係，進而也會做為公法上法律關係之基礎（
      例如政府依法給予特定老年國民扶養照顧時，該法律可能
      會以其有無子女為決定標準）。而這些親屬關係之證明，
      在有戶籍制度之國家，主要是以戶籍機關核發之文件為憑
      （當然在不採戶籍制度之國家，則可能是由法院或地方自
      治團體出具之公證文書以為代替，但中華民國正是採戶籍
      制度之國家）。因此本件原告更正請求之事項，將會涉及
      公私法律關係之公示機能，自應採嚴格證明原則。
    (二)而在採取嚴格證明原則之基礎下，其客觀證明責任之配置
      原則，基於私人間之實質血緣親屬關係，其主要資料掌握
      在私人手中，故從接近證據之便利性言之，應由請求更正
      之人負擔「客觀上事證不明之不利益」。且行政機關之職
      權調查義務界限亦應受到限制，相較於民事法院之人事訴
      訟而言，至少不具備「職權探知」之責任（意即行政機關
      不須就更正事項之真實性主動去找尋證據資料）。因為人
      事訴訟中，爭執之兩造對親屬關係改變所可能造成的後果
      知之甚明，各自也保有比較多的證據資料，並充分明瞭調
      查方法。但對戶政機關而言，其對更正結果就公、私法法
      律關係所形成之影響並不真正清楚，而且其掌握的調查途
      徑也極有限，因此從效率的觀點，實無要求戶政機關對親
      屬關係事項之更正採取「主動出擊，自行搜集證據資料」
      之合理性。
    (三)另外各項證據之實質證明力判斷對行政機關而言，從行政
      一體的角度觀察，亦有其困難性（證據資料證明力的判斷
      本來即是個案式地判斷，因此容易產生事實認定上的歧異
      ，自然有礙於行政一體之精神），因此有「待證事實法律
      化」之傾向，常就證據方法為限制，此等作法雖未必與前
      揭法理全然一致，但在一定程度上，也正精準反映了戶政
      機關在親屬關係更正事項上之職權調查界限（不須主動搜
      集證據資料）。
  二在上開法理基礎下，本案原告主張之更正事項，依其所提出
    之現有各項證據資料，在嚴格證據法則下，基於下述理由，
    仍無法使戶政機關及本院形成確信。從而被告機關駁回其更
    正之請求，即無違誤可言。
    (一)按原告本件請求之法規範基礎為「戶籍更正登記要點第4
      點」，此點為雙方所不爭執。而依該要點之規定，申請更
      正應提出之證明文件有：
      (1)在臺初次設籍登記戶籍或登記戶籍前之戶籍資料。
      (2)政府機關核發並蓋有發證機關印信之原始國民身份證。
      (3)各級學校或軍、警學校或各種訓練班、團、隊畢（肄
        ）業證明文件。
      (4)公、私立醫院或合格助產士出具之出生證明書。
      (5)國防部或陸、海、空軍、聯勤、軍管區（含前警備）總
        司令部、憲兵司令部所發停、除役、退伍（令）證明書
        或兵籍資料證明書。
      (6)法院確定判決書、裁定書、認證書或檢察署不起訴處分
        書等。
      (7)其他機關（構）核發之足資證明文件。
      此等資料均屬書證，而排除了物證與人證之證據適格，其
      正是上述「待證事實法律化」之表現。本院雖然不是完全
      肯認其合法性，但該法規範所揭示「戶政機關沒有主動搜
      集證據資料義務」的規範意旨仍應予以肯認。
    (二)而依原告提出之各項證據資料（包括物證及人證在內），
      均無法確切證明原告主張更正之事實。茲分述如下：
      1.原告所提之書面資料無法直接證明「甲○○○」與「吳
        金緞」實屬一人。而原告本籍雖然登載「台灣省台北縣
        」、教育程度登載「板橋國校畢」，但此兩項登記為口
        頭申報，故亦無從憑此認定原告即為吳金緞。
      2.原告提出之昭和16年3月之「卒業記念寫真帖」（畢業
        紀念冊）、證明人郭翠娥之證明書，雖然足以證明原告
        所言之更正事項「可能」為真正，但是仍然通不過「嚴
        格證明原則」之要求。例如：
        (1)畢業紀念冊缺乏個人資料，因此到底甲○○○與畢業
          紀念冊上所載之吳金緞是否為同一人，仍不是非常清
          楚，一旦容許原告更正是否會影響到何人的權利，被
          告機關並不清楚，在此情況下採取嚴格證明原則，是
          有其必要性的。
        (2)郭翠娥係40年5月與吳金緞本生家弟弟許登光結婚，
          但而吳金緞於17年即被收養，於39年戶籍被註銷，由
          郭翠娥證明兩人為同一人，於時間與親屬關係上略嫌
          薄弱，亦難通過嚴格證明原則。
    (三)事實上，被告機關還超越了上述職權調查界限，進行實質
      證據搜集及證據調查，但其結果仍無法為有利於原告之認
      定。其中：
      1.被告機關曾函甲○○○初次設籍地台北市信義區戶政事
        務所，查詢原告是否有初次設籍附件（如保證書）等，
        經函復原告隨同戶長陳木法遷入時並無其他附件資料。
      2.被告機關向台北市政府警察局戶口科調閱甲○○○口卡
        照片資料以資比對「卒業記念寫真帖」上「吳金緞」之
        人貌，惟卒業記念寫真帖即畢業紀念冊上「吳金緞」（
        原告自行指出）之照片為側臉且係團體照，被告機關難
        以比對。
      3.吳金緞生家有收養一女，現設籍於被告機關之轄區，名
        為為劉許英（大正13年間被收養）。被告機關曾利用檔
        存電話連絡，但其家人告知劉許英現人在國外無法與被
        告機關通電話。被告機關於92年5月16日發文給劉許英
        之子，希其能通知母親協助說明是否認識甲○○○？甲
        ○○○與吳金緞之間有無相關等，惟被告機關迄今未收
        到回覆。
      4.原告主張為其祖母（養父之母）何賴妙之戶籍謄本登載
        「吳金緞」祖母何賴妙及戶長何金塗分別於50年間及83
        年間死亡及死亡宣告，被告機關函請台北市內湖區戶政
        事務所查詢其分別由誰辦理死亡登記，經函復何賴妙因
        老邁死亡，由當時之鄰長代為辦理死亡登記；而戶長何
        金塗與「吳金緞」同為失蹤人口戶籍被註銷，83年間由
        何東勝祭祀公業管理人辦理死亡宣告。即使原告自承與
        養父母家關係較疏遠，但至少被告機關仍無法憑此認定
        原告即為「吳金緞」。
      5.被告機關曾函請台北縣板橋市板橋國民小學查詢「吳金
        緞」畢業生之資料，惟該國民小學所回覆之資料仍無法
        佐證甲○○○與吳金緞確為同一人。
肆、綜上所述，本件原處分並無違法，訴願決定予以維持亦無違
    誤，原告訴請撤銷於法無據，應予駁回。
據上論結，本件原告之訴為無理由，爰依行政訴訟法第98條第3
項前段，判決如主文。
中　　華　　民　　國　　94　　年　 　4　　月　　6　　 日
                  第五庭審判長  法  官  張瓊文
                                法  官  黃清光
                                法  官  帥嘉寶
上為正本係照原本作成。
如不服本判決，應於送達後20日內，向本院提出上訴狀並表明上
訴理由，如於本判決宣示後送達前提起上訴者，應於判決送達後
20日內補提上訴理由書（須按他造人數附繕本）。
中　　華　　民　　國　　94　　年　 　4　　月　　6　　 日
 　　  　　　　　　　    　     書記官  蘇亞珍
